【裁判字號】    97,上訴,1007
【裁判日期】    970827
【裁判案由】    誣告等
【裁判全文】
臺灣高等法院高雄分院刑事判決        97年度上訴字第1007號
上  訴  人  臺灣高雄地方法院檢察署檢察官
被      告  甲○○
            丙○○
上列上訴人因被告等誣告等案件，不服臺灣高雄地方法院97年度
訴字第405 號民國97年4 月30日第一審判決（起訴案號：臺灣高
雄地方法院檢察署96年度偵字第18600 號），提起上訴，本院判
決如下：
     主  文
上訴駁回。
     事  實
一、丙○○因於民國94年9 月6 日晚上8 時許，在位於高雄縣大
    寮鄉○○路11號之「天龍計程車508 休息站」，目睹孫榮富
    與甲○○因債務糾紛發生拉扯，孫榮富之配偶乙○○見狀，
    乃持鋁棒1 支毆打甲○○之頭部，致甲○○受有頭部外傷之
    過程（乙○○傷害部分業經本院以95年度上易字第16號判處
    罪刑確定），然於95年11月15日臺灣高雄地方法院（下稱高
    雄地院）審理該案件時，法官依乙○○之聲請，以證人身分
    傳喚丙○○至該院刑事第17法庭，就此一案件作證，詎丙○○基於偽證之犯意，明知其確曾目睹乙○○拿棍子毆打甲○○之頭部，竟就此等於案情有重要關係之事項，於供前具結
    後，在執行審判職務之承審法官前，訛證稱：「我有看到甲○○、孫榮富2 人先在屋內吵，後來他們吵到屋外去，屋外
    當時暗暗的，不過被告（指乙○○）在旁邊，被告並沒有拿
    鋁棒；我有看到徐、孫及被告3 人在屋外吵架，但是因為屋
    外暗暗的，所以我沒有確實看到被告拿棍子打甲○○的頭」
    等語，而為虛偽不實之陳述。
二、案經乙○○訴由臺灣高雄地方法院檢察署（下稱高雄地檢署
    ）檢察官偵查起訴。
    理  由
壹、證據能力方面：
    按傳聞法則之重要理論依據，在於傳聞證據未經當事人之反
    對詰問予以核實，乃予排斥，惟若當事人已放棄對原供述人
    之反對詰問權，於法院審判時表明同意該等傳聞證據可作為
    證據，基於證據資料愈豐富，愈有助於真實發現之理念，並
    貫徹刑事訴訟法修法加重當事人進行主義之精神，確認當事
    人對於證據能力有處分權之制度，傳聞證據經當事人同意作
    為證據，法院認為適當者，亦得為證據。本件檢察官、被告
    於本院準備程序時均表示對於全案卷證所存證據（含供述及
    非供述證據）同意有證據能力（見本院卷第27至29頁），本
    院復斟酌該等證據並非非法取得，亦無證明力明顯過低之情
    形，以之作為證據，應屬適當，是依刑事訴訟法第159 條之
    5 第1 項規定，應認該等證據均得採為證據。
貳、實體方面：
一、被告丙○○部分：
  (一)上開偽證事實，業據被告丙○○於原審及本院坦承不諱，並
    有被告丙○○前揭偵訊及原審法院審理時之筆錄，及證人結
    文在卷可稽（見95年度他字第1680號卷，下稱1680號偵卷，
    第33至35頁；高雄地院95年度易字第1444號卷，下稱1444號
    卷，第42至44頁、第53頁）。本院復審酌被告丙○○於上開
    告訴人乙○○觸犯之傷害案件（下稱乙○○傷害案件）中，
    其於原審法院所為證述，與其於偵訊中之證述內容既南轅北
    轍，必有1 次係屬虛偽陳述，應堪認定。惟關於被告丙○○
    證述內容，究係何次證述為不實，據被告丙○○於原審供陳
    ：伊有看到乙○○拿東西打甲○○的頭，於95年11月15日之
    陳述係因為受到威脅才會如此說，故伊承認前開於法院庭訊
    之證述，與伊所目睹本案案發經過之過程不符等語（見原審
    卷第45頁），核與被告甲○○於上開乙○○傷害案件中所為
    指訴內容相符（見1680號偵卷第15至16頁、第29頁）；此外
    ，復有載明被告甲○○受有「頭部外傷」之國軍高雄總醫院
    附設民眾診療服務處診斷證明書1 紙存卷（見1680號偵卷第
    17頁），而依該診斷證明書所載被告甲○○斯時所受之傷害
    ，顯與被告丙○○所供，被告甲○○係頭部遭乙○○持鋁棒
    攻擊所受之傷害態樣相符，是被告丙○○就乙○○傷害案件
    ，於偵訊中證稱曾目睹乙○○拿棍子打甲○○之頭部等語，
    當確有其事，嗣於95年11月15日在原審法院以證人身分出庭
    所為證詞，則屬虛偽，足可認定。又被告丙○○於原審法院
    所為之前揭虛偽證述，係得作為乙○○涉犯傷害案件之直接
    證據，對於乙○○是否會遭認定有傷害被告甲○○之犯行，
    顯屬有重要關係，殆無疑義。綜上，被告丙○○上開自白核
    與事實相符，應可採為論罪科刑之依據，本件事證明確，被
    告丙○○前開偽證犯行，洵堪認定。
  (二)核被告丙○○所為，係犯刑法第168 條之偽證罪。檢察官就
    前開認明之犯罪事實雖未詳予審究，誤認被告丙○○就乙○○傷害案件，於原審法院所之證述始為真實，惟此部分之事
    實既經於起訴書犯罪事實欄中予以記載，可認業經起訴，本
    院自應加以裁判，附此敘明。
  (三)原審認被告丙○○罪證明確，因而適用刑法第168 條、第74
    條第1 項第1 款，中華民國九十六年罪犯減條例第2 條第1
    項第3 款、第7 條等規定，並審酌被告丙○○於執行審判職
    務之法官審判時，於案情有重要關係之事項，供前具結，而
    為虛偽證述，其行為已足生損害於司法之公正性，並增加訴
    訟資源之浪費，行為實有非當，惟念及其除本件犯行外，並
    無其他前科紀錄，素行尚佳，且於犯後已坦承犯行，知所悔
    悟，又法院於乙○○所犯上開傷害案件中，並未採用其於該
    案審理中之虛偽陳述而為認定等一切情狀，量處有期徒刑4
    月；及被告上開犯罪時間在96年4 月24日以前，所犯之罪合
    於中華民國九十六年罪犯減刑條例所定減刑條件，減為有期
    徒刑2 月；並敘明被告丙○○未曾因故意犯罪受有期徒刑以
    上刑之宣告，此有臺灣高等法院被告前案紀錄表可參，此次
    其雖因一時短於思慮致罹刑章，惟其行為所生實害尚屬有限
    ，犯後態度良好，諒其經此偵、審程序及科刑之宣告，當能
    知所警惕而信無再犯之虞，因認前所宣告之刑以暫不執行為
    適當，併為緩刑2 年之諭知。經核其認事用法，均無不合，
    量刑及緩刑之宣告，亦屬允當，檢察官上訴仍執前開情詞指
    摘原判決不當，為無理由，應予駁回。
  (四)不另為無罪諭知部分：
  1.公訴意旨另略以：被告丙○○基於偽證之犯意，在高雄地檢
    署檢察官於95年6 月15日上午10時46分許，傳訊其就前開乙○○傷害案件出庭作證時，被告丙○○供前具結後，竟向該
    署檢察官虛偽證稱：「我有看到告訴人（即甲○○）跟孫榮
    富2 人互相推來推去到外面。後來乙○○就拿一根棍子打告
    訴人（指甲○○）的頭」等語，致該署檢察官採信被告丙○○之證詞，將乙○○以傷害罪提起公訴，因認被告丙○○此
    部分所為，涉犯刑法第168 條第1 項之偽證罪嫌等語。
  2.按犯罪事實應依證據認定之，無證據不得認定犯罪事實；不
    能證明被告犯罪者，應諭知無罪之判決，刑事訴訟法第154
    條第2 項、第301 條第1 項分別定有明文。又事實之認定，
    應憑證據，如未能發現相當證據，或證據不足以證明，自不
    能以推測或擬制之方法，以為裁判基礎，最高法院40年臺上
    字第86號著有判例可資參照；又被告或共犯之自白，不得作
    為有罪判決之唯一證據，仍應調查其他必要之證據，以察其
    是否與事實相符，此亦為刑事訴訟法第156 條第2 項所明定
    。且刑事訴訟法第156 條第2 項規定之立法目的乃欲以補強
    證據擔保自白之真實性；亦即以補強證據之存在，藉之限制
    自白在證據上之價值。而所謂補強證據，則指除該自白本身
    外，其他足資以證明自白之犯罪事實確具有相當程度真實性
    之證據而言。雖其所補強者，非以事實之全部為必要，但亦
    須因補強證據與自白之相互利用，而足使犯罪事實獲得確信
    者，始足當之，此亦有最高法院74年臺覆字第10號判例意旨
    可參。
  3.訊據被告丙○○堅詞否認此部分之偽證犯行，並辯稱其確有
    看到乙○○拿東西打甲○○的頭等語。而檢察官認被告丙○○涉犯此部分犯行，無非係以證人孫榮富所提出與被告甲○○對話之光碟、譯文，及被告丙○○之供述為其主要論據。
    然被告丙○○於乙○○傷害案件，在原審所為證述，與其於
    偵訊中之證述內容迥異，應僅有1 次證述為真，且應以其於
    偵查中之證述為可採之事實，業經認明如前。而被告甲○○
    確曾與孫榮富有如光碟譯文所載之對話內容（即乙○○並未
    打伊之頭部；頭部傷害係鞋子打滑所致；曾拿新臺幣2 萬元
    給丙○○，丙○○因此才願意作偽證等），固為被告甲○○
    所坦承，並有該光碟及譯文在卷可參，然本院審酌該等對話
    ，對被告丙○○而言，僅屬共犯於審判程序外之自白，且被
    告甲○○復否認其斯時所述內容之真實性，而檢察官復未舉
    證證明被告丙○○確有如該光碟錄音所示，曾收取被告甲○○所交付之2 萬元，而同意作偽證，及被告2 人曾因2 萬元
    之事生有糾紛進而互毆之事實，是揆諸前開規定與判例意旨
    ，自難遽認被告丙○○有此部分之犯行，法院本應就此部分
    ，為無罪之諭知，惟檢察官既以單純一罪起訴，有如前述，
    爰不另為無罪諭知。
二、被告甲○○部分：
  (一)公訴意旨略以：被告甲○○明知乙○○並無拿鋁棒敲打其頭
    部，致其受有傷害之行為，竟基於使人受刑事訴追之誣告犯
    意，於95年2 月24日具狀向臺灣高雄地方法院檢察署誣指：
    「被告乙○○拿出預藏之鋁棒乙枝，逕往告訴人（即甲○○
    ）之頭部予以敲擊，致使告訴人（即甲○○）受有頭部外傷
    之傷害」。嗣並教唆在場之人即被告丙○○於高雄地檢署偵
    查中及高雄地院審理時為不實之證述，被告丙○○遂基於偽
    證之犯意，在高雄地檢署檢察官於95年6 月15日傳訊被告丙○○就上開傷害案件出庭作證時，以證人身分具結後虛偽證
    稱：「乙○○就拿一根棍子打告訴人（即甲○○）的頭」云
    云，致高雄地檢署檢察官採信被告丙○○之證詞，將乙○○
    以傷害罪提起公訴。因認被告甲○○涉有刑法第169 條第1
    項之誣告罪，及同法第29條第1 項、第168 條之教唆偽證罪
    嫌等語。
  (二)按刑法第168 條之偽證罪，以於案情有重要關係之事項，故
    意為虛偽之陳述為構成要件；而誣告罪之成立，則須其申告
    之內容完全出於憑空捏造而言始能成立，最高法院30年上字
    第2032號判例及89年度臺上字第1840號判決意旨可資參照。
    查乙○○確有於前揭時、地，持棍子敲打被告甲○○頭部致
    其受傷之事實，既經本院認明如上，則被告丙○○前揭於偵
    查中所為證述：「乙○○就拿一根棍子打告訴人（即甲○○
    ）的頭」等語，即與事實相符，而非屬虛偽之陳述；且被告
    甲○○向高雄地檢署申告遭乙○○傷害之內容，當亦無何憑
    空捏造之情，揆諸前揭判例、判決意旨所示，被告甲○○自
    無由成立教唆偽證罪及誣告罪。
  (三)另被告甲○○於前開光碟內，確實提及乙○○並未打伊之頭
    部、伊頭部傷害係鞋子打滑所致，及伊曾拿2 萬元給丙○○
    ，丙○○因此才願意作偽證等語，固如上述。而證人孫榮富
    於原審亦證稱：伊所提出之前開光碟及錄音譯文，係甲○○
    在路上碰到伊，伊與甲○○便在陸軍官校旁的小廟裡交談，
    伊係聽到休息站裡面的人說甲○○交2 萬元給丙○○，還聽
    說2 人因此還打架，伊才向甲○○提及此事等語（見原審卷
    第39、40頁），而堪認依被告甲○○前開所言，就其是否有
    誣告乙○○傷害，並教唆被告丙○○偽證等情事，確屬可疑
    。惟觀諸卷附此等譯文之對話時間係於95年11月28日（見95
    年度他字第10174 號偵卷，第14頁），而被告甲○○申告乙○○涉嫌傷害案件則至96年1 月31日始經本院言詞辯論終結
    ，此有該次審判筆錄1 份附卷可考（見本院96年上易字第16
    號卷第41至45頁），可見被告甲○○與孫榮富對話當時，尚
    與乙○○於法院訟爭中，是衡諸常情，被告甲○○於與訴訟
    對象乙○○之配偶即孫榮富談話之際，既判決結果尚未確定
    ，其言談間當有所保留，而不輕易吐露與案情有關之事實，
    方與常情相符，然核閱上開譯文內容，被告甲○○卻毫不避
    諱且無所保留地向孫榮富陳述於己不利之言詞，顯與常情不
    符，準此，被告甲○○所為此等對話內容真實之動機、真意
    為何，殊有可疑之處。又縱認被告甲○○與孫榮富間前開對
    話，且係出於被告甲○○之自由意志下所為陳述，然此證據
    至多僅屬被告甲○○於審判程序外之自白，而檢察官並未舉
    證證明被告甲○○確有如該光碟錄音所示，曾以交付被告丙○○2 萬元為條件，要求被告丙○○為其作偽證，及被告2
    人曾因2 萬元之事生有糾紛進而互毆之事實，從而，自難僅
    憑前開被告甲○○於光碟譯文中之自白，及被告丙○○於原
    審法院不實之供述，即逕為被告甲○○有檢察官所指前開誣
    告、教唆偽證犯行之推論。
  (四)按犯罪事實應依證據認定之，無證據不得認定犯罪事實；不
    能證明被告犯罪者，應諭知無罪之判決，刑事訴訟法第154
    條第2 項、第301 條第1 項分別定有明文，前已述及。本件
    檢察官所提之證據，既不足令本院產生被告甲○○確有誣告
    及教唆偽證犯行之確信，自不得遽令被告甲○○負刑法誣告
    及教唆偽證罪責。此外，本院復查無其他積極證據，足以證
    明被告甲○○確有誣告及教唆偽證犯行，犯罪自屬不能證明
    ，依諸前揭刑事訴訟法第301 條第1 項之規定，自應為其無
    罪之諭知。原審因而為被告甲○○無罪之判決，核無不合。
    檢察官上訴仍執詞指摘原判決不當，為無理由，應予駁回。
據上論結，爰依刑事訴訟法第368 條，判決如主文。
本案經檢察官張其主到庭執行職務。
中    華    民    國    97    年    8     月    27    日
              刑事第一庭    審判長法  官  翁慶珍
                                  法  官  莊崑山
                                  法  官  徐美麗
以上正本證明與原本無異。
檢察官及被告丙○○如不服本判決應於收受本判決後10日內向本
院提出上訴書狀，其未敘述上訴理由者，並得於提起上訴後10日
內向本院補提理由書狀（均須按他造當事人之人數附繕本）「切
勿逕送上級法院」。
被告甲○○不得上訴。
中    華    民    國    97    年    8     月    27    日
                                  書記官  賴梅琴
附錄本件犯罪法條：
《刑法第168條》
於執行審判職務之公署審判時或於檢察官偵查時，證人、鑑定人
、通譯於案情有重要關係之事項，供前或供後具結，而為虛偽陳
述者，處7 年以下有期徒刑。


司法院資訊處製作；財團法人民間司法改革基金會備份。
